臺灣臺中地方法院刑事判決　100年度易字第1433號
公　訴　人　臺灣臺中地方法院檢察署檢察官
被　　　告　劉李塗旺
上列被告因家庭暴力防治法之傷害案件，經檢察官聲請以簡易判
決處刑（聲請案號：99年度偵字第26363號），本院認不宜逕以
簡易判決處刑，經適用通常訴訟程序審判，判決如下：
    主    文
劉李塗旺犯傷害罪，處有期徒刑貳月，如易科罰金，以新臺幣壹
仟元折算壹日。
    事  實
一、劉李塗旺係陳秀麗之大伯，2人均居住於臺中市○○區○○
    路一段267巷8號，具有家庭暴力防治法第3條第2款、第4款
    所定之家庭成員關係。劉李塗旺、陳秀麗平日相處不睦，於
    民國99月10月21日下午2時許（起訴書誤為3時30分許），在
    上開住處，因陳秀麗於下樓梯時，遭劉李塗旺將樓梯間之電
    燈關閉，2人因而產生口角，陳秀麗乃持行動電話撥打予其
    配偶即劉李塗旺之弟劉坤輝，告知其與劉李塗旺產生爭執，
    並將所持之行動電話置於右手處高舉，欲其先生聽聞，劉李
    塗旺見狀，恐陳秀麗欲為照相、錄音等對其不利之蒐證，即
    基於傷害人之身體、以強暴妨害人行使權利之犯意，上前面
    對陳秀麗，以左手揮抓陳秀麗右手手持之行動電話，另以右
    手扳住陳秀麗之脖子以阻止其掙扎，以此方式阻礙陳秀麗使
    用其行動電話之權利，並致陳秀麗受有後頸部挫傷、左肩挫
    傷、左前臂擦傷之傷害。惟經陳秀麗奮力甩開劉李塗旺之左
    手，並以左手阻擋劉李塗旺，劉李塗旺強制部分乃未得逞。
二、案經陳秀麗訴由臺灣臺中地方法院檢察署檢察官聲請簡易判
    決處刑。
    理  由
壹、程序方面：
一、按被告以外之人於審判外之言詞或書面陳述，除法律有規定
    者外，不得作為證據。又被告以外之人於審判外之陳述，雖
    不符合同法第159條之1至第159條之4之規定，但經當事人於
    審判程序同意作為證據，法院審酌該言詞陳述或書面陳述作
    成時之情況，認為適當者，亦得為證據；當事人、代理人或
    辯護人於法院調查證據時，知有第159條第1項不得為證據之
    情形，而未於言詞辯論終結前聲明異議者，視為有前項之同
    意。刑事訴訟法第159條第1項及第159條之5分別定有明文。
    查本判決下列所引用之各該被告以外之人於審判外之書面陳
    述，雖屬傳聞證據，惟當事人於本院審理中表示同意作為證
    據方法而不予爭執，且迄至言詞辯論終結前亦未再聲明異議
    ，本院審酌上開證據資料製作時之情況，尚無違法不當及證
    明力明顯過低之瑕疵，亦認為以之作為證據應屬適當，揆諸
    前開規定，爰逕依刑事訴訟法第159條之5規定，認前揭證據
    資料均有證據能力，先予敘明。
二、次按從事業務之人於業務上或通常業務過程所須製作之紀錄
    文書、證明文書，除顯有不可信之情況外，依刑事訴訟法第
    159條之4第2款之規定，得為證據。告訴人陳秀麗提出之診
    斷證明書，依據記載形式及要旨，足認係診治醫師在例行性
    之診療過程中對病患為醫療行為後，就其所從事之醫療業務
    及通常醫療業務過程之專業判斷結果之紀錄，而依醫師法第
    17條之規定所製作、出具、交付之證明文書，應認屬「從事
    業務之人於業務上或通常業務過程所須製作之證明文書」，
    本院復查無該等診斷證明書之作成有何顯有不可信之情況，
    故應認有證據能力（最高法院96年度台上字第1957號判決意
    旨參照）。
貳、實體方面：
一、訊據被告劉李塗旺固坦承於上揭時地，因陳秀麗下樓梯時之
    關燈問題，與陳秀麗產生爭執口角之事實，惟矢口否認有何
    傷害、強制之犯行，辯稱：我有用手撥告訴人手機，我是不
    要讓她照相、打電話，但是沒有拿到，告訴人都拿著手機，
    我也沒有傷害她，是她自己往後仰受傷的云云，復稱：我的
    手都沒有碰到告訴人的手云云。惟查：
  (1)上揭被告以左手抓握住告訴人手持行動電話之右手，並以右
    手扳住告訴人脖子之經過情節，業據證人即告訴人陳秀麗分
    別於警詢、偵查及本院審理時指訴及證述綦詳，其於本院審
    理時具結證稱：「當日下午2點多我回家，我走進去鐵門時
    ，被告坐在鐵捲門旁邊的藤椅上，我走進去就直接開燈上樓
    ，我上樓晒完衣服就下來，約二十多分鐘。我下來時，從三
    樓走到二樓轉彎處，下到第四個階梯時，突然燈就關掉，我
    喊誰關燈？因為樓梯的關係，我的聲音有回聲，被告認為我
    很大聲，被告站在1樓樓梯口、廁所那裡，他很大聲說：是
    我關的、怎麼樣？我不能關電燈嗎？我說可以可以，你當然
    可以關。我走出去大門，他一直在我後面咆哮，我愈想愈生
    氣，轉回去要跟他解釋，要轉回去時先打電話給我先生，我
    說你哥哥又開始要罵我了，我把剛剛情形說1次。我跟我先
    生說我要回去跟他說清楚，我沒有掛電話，我跟我先生說：
    你也聽看看。我拿著折疊式手機，被告看到我說，你又要怎
    麼樣？被告看到我的手上拿著手機，他口氣就變了說，我只
    不過是問一下而已。我說剛剛只是問誰關燈，為什麼那麼兇
    ？被告說我口氣不好。他本來坐著，後來站起來喃喃自語走
    出來，我一直退後，我的手機還是一直握著、通話中，被告
    走出來到騎樓，彎腰到機車地方，我想說要走了。突然間，
    我從被告背後要走出去，被告突然撲向我，我就退到洗衣機
    那裡，被告先用左手撲過來要搶我右手的手機，我的手一直
    往後，他抓2次沒有抓到，後來左手抓到我的右手的手機，
    我用力掙脫，他的右手就愈用力，他右手扳住我的脖子，我
    們2人是面對面，我掙脫開來，在電話中要我先生快回來。
    被告聽到我和我先生講話，他立刻放手，他說相不相信我會
    打你？我說你對我這樣，我會告你。他說好，你去告。他放
    開我的時候，被告太太才從裡面衝出來，站在客廳靠近紗門
    的地方。」等語（見本院易字卷第18頁反面）。
  (2)而查，被告並不否認告訴人受傷之事實，且告訴人受有後頸
    部挫傷、左肩挫傷、左前臂擦傷之傷害，其提出中山醫學大
    學附設醫院99年10月25日甲字第103102號診斷證明書1紙在
    卷可稽。而核諸告訴人前開傷勢之部位與受傷情形，確與告
    訴人上開證訴之情節相符，足認告訴人所指，洵非無稽。雖
    被告辯稱告訴人係自己往後退撞到洗衣台才受傷的云云；然
    查，被告於警詢時業已供承其有用左手撥開告訴人手機不讓
    其拍照及錄音等語（見99年度發查字第81號卷第10頁），則
    其嗣於本院時改稱其手未碰到或揮到告訴人之手云云，前後
    供詞齟語，已有可疑；且苟被告所辯未揮到告訴人之手或僅
    係單純撥揮手機云云為真，則告訴人所受力道應屬非強，告
    訴人豈會因此向後仰倒並致受傷？再者，告訴人如係與被告
    面對面後仰自撞洗衣台，則其受傷部分理應為腰、背等處，
    顯與上開告訴人受傷部分為後頸部、左肩、左前臂等處大異
    其趣。參諸被告亦自承：我沒有親眼看到她撞到洗衣台，這
    是我自己依照現場狀況推論的等語（見本院中簡字卷第41頁
    反面），則被告所辯，並無所據，顯非可採。
  (3)再者，證人即告訴人陳秀麗證稱其於與被告爭執過程，曾撥
    打電話予其配偶劉坤輝乙節，亦據證人劉坤輝於偵查具結證
    稱：99年10月21日下午有與陳秀麗講電話，陳秀麗對伊說「
    劉坤輝，你哥哥又再打我，又再罵我，我現在打電話跟你說
    」，當時我只聽到我哥哥講話聲音很大聲，然後陳秀麗很激
    動的說「坤輝，你哥哥要打我了，他要搶我的手機。」等語
    （見99年度偵字第26363號卷10頁），而經本院依職權調閱
    劉坤輝使用之0919***854行動電話通聯結果，查該行動電話
    於99年10月21日下午2時39分07秒、2時40分08秒、2時46分
    49秒（50秒），確有與告訴人使用之0952***668號行動電話
    分別通話31秒、194秒、249秒（250秒）之紀錄，另於2時45
    分30秒有未撥通之紀錄，有該行動電話通聯紀錄1份在卷可
    資佐證（見本院簡字卷第22、23頁）。益徵告訴人指訴情節
    ，洵非無稽。雖證人即告訴人陳秀麗於本院審理時原證稱：
    當日下午共打2通電話予其先生；嗣經本院提示上開行動電
    話通聯紀錄後復改稱：我現在想起來，第一次走到大門口時
    ，撥給我先生，說你哥哥罵我，然後我要轉進去時，有先掛
    掉。然後我走到信箱的地方，聽到我大伯在罵我，我又撥給
    我先生，目的就是要我先生聽我大伯罵我，後來這通沒有掛
    掉，是爭執之後才掛掉，我就是這個過程受傷的。然後我走
    到玻璃門時，再撥一通電話給我先生，但是沒有撥通，我又
    走到我家巷口時，這次有撥通，我跟我先生講發生的經過情
    形等語（見本院卷第19頁），與證人劉坤輝於本院審理時證
    稱：當日接獲2通電話，第1通時，電話拿起來，告訴人很急
    促地說，你哥哥要打我、罵我。當時我聽到我哥哥的說話聲
    音很大聲，時間沒有很長，約幾10秒而已。然後電話斷掉了
    。第2通電話，告訴人說，你嫂子、大哥都出去了，你不用
    回來了。講多久我忘記了，應該沒有很久，約幾分鐘等語（
    見本院卷21頁反面），2人所證情節略有出入。然查，本院
    審理時距案發時間已相隔半年餘，而告訴人與被告當日發生
    爭執乃事出突然，告訴人係於氣憤之餘撥打電話予其配偶，
    即此並非計畫性之動作，衡情已難苛求告訴人、證人等嗣就
    該日撥打電話情節為清晰無誤之記憶；且告訴人於案發當日
    確有與證人通聯之紀錄，有如上述，而觀諸上開該日通聯情
    形，該第1通通話與第2通通話間相隔不及1分鐘，應係斷話
    後接續再撥，參諸證人劉坤輝證稱：我拿起電話，我太太聲
    音很急促，說我哥哥又再罵我、現在要打我了。然後就沒有
    聲音了，因為當時我在工作，我在堆高機，我就把電話放在
    旁邊，也不知道那時電話斷了沒有，我的習慣是聽到電話沒
    有聲音了，就把電話放到旁邊等語（見本院卷第23頁），則
    本件應係告訴人先撥打予證人劉坤輝，於通話時斷線，而告
    訴人再次撥話結果，雖有撥通，然證人劉坤輝並未全程接聽
    ，致2人就相關通訊情節記憶不同所致，顯難因此即認告訴
    人、證人之指訴、證述情節不可採。
  (4)又雖被告聲請傳訊之證人即其配偶廖靜芳於本院審理時證稱
    ：我只有看到一段時間，因為當時我急著出門，我是有看到
    告訴人說她要錄音、照相，被告有去揮告訴人手拿手機的手
    ，被告沒有揮到之後就沒有動作了云云，然按告訴人當日確
    有受傷，有如上述，而告訴人亦表示當日伊與被告爭執時，
    證人廖靜芳並未在場，係在被告把手鬆開時，被告太太才從
    廚房跑過來（見本院簡字卷第42頁），參以證人廖靜芳證稱
    ：告訴人下樓之後，她和我先生在客廳口角，我還在廚房，
    她在騎樓洗衣機時，2人講得很大聲，過一會兒，我才從廚
    房跑到客廳，我站在電視機前面往外看，看到他們2人口角
    。看到他們拉扯動作只有幾秒鐘。不知道告訴人如何受傷，
    是後來問伊先生，伊先生說告訴人可能是後仰才受傷等語（
    見本院卷第20頁正、反面），由是以觀，證人廖靜芳應未全
    程目睹告訴人與被告爭執之過程，否則當無不知告訴人傷勢
    何來，而係事後聽聞被告轉述之理。二者相較，自以告訴人
    之指訴為可採。則上揭證人廖靜芳證稱未見被告傷害告訴人
    云云，顯有避重就輕及迴護被告之嫌，尚難因此採為對被告
    有利之認定。
  (5)又被告上前揮抓之自的係不要讓告訴人照相、錄音、打電話
    乙節，迭經被告於警詢、偵查及本院調查、審理時供明在卷
    （見99年度發查字第81號卷第10頁、99年度偵字第26363號
    卷第9頁、本院中簡字卷第41頁反面、易字卷第16頁反面、
    第23頁），其有妨害告訴人使用其行動電話之犯意甚明；又
    參諸前揭告訴人受傷經過，被告除以左手揮抓告訴人持電話
    之右手後，尚以其右手扳住告訴人之脖子，即被告所為，顯
    已非單純之勸阻，告訴人因此受傷，並非被告強制施暴行為
    之當然結果，顯然被告除有妨害告訴人行使權利之意外，尚
    有攻擊傷害告訴人，致告訴人受傷之犯意，彰彰甚明。是被
    告辯稱其無傷害告訴人之犯行云云，顯係卸飾詞，委無足採
    。又本案卷附告訴人所提中山醫學大學附設醫院診斷證明書
    業已載明告訴人就診時所受傷勢情形，而該文書係診治醫師
    就其從事之醫療業務及通常醫療業務過程之專業判斷結果之
    紀錄，依醫師法第17條之規定所製作、出具、交付之證明文
    書，具有證據能力，有如上述，而本案被告確有上揭犯行，
    亦經本院調查明確，則被告請求發函中山醫院查詢本案告訴
    人受傷原因，顯無必要，附此敘明。
  (6)被告另具狀辯稱：伊係為阻止自己之肖像權、人格權繼續受
    侵害始採取正當防衛行為云云。然按所謂正當防衛乃指針對
    現在進行中之不法侵害或攻擊行為所為之必要防衛，係以「
    正」對「不正」，例如彼此互毆，必以一方初無傷人之行為
    ，因排除對方不法之侵害而加以還擊，始得以正當防衛論（
    最高法院30年上字第1040號判例參照）；且正當防衛必對於
    現在之不正侵害始能成立，若侵害已過去，或預料有侵害而
    侵害尚屬未來，則其加害行為，自無正當防衛可言。查本件
    被告因與告訴人口角，被告怒罵告訴人，告訴人始持行動電
    話撥予其配偶，並高舉行動電話以示意，此業據告訴人陳秀
    麗、證人劉坤輝證述甚明，告訴人陳秀麗既係因被告之先行
    行為，基於保障自身權益而高舉行動電話示意，對被告而言
    ，已難認有何「不法」之侵害；且依當時之情形，告訴人並
    未為實際之錄音、錄影行為，更難認存有何「現在」不法之
    侵害，則被告所為，自無正當防衛可言。
  (7)綜上所述，被告所為辯解，均無可採，本件事證已臻明確，
    被告犯行，洵堪認定。
二、按被告劉李塗旺係告訴人陳秀麗之大伯，2人均居住於臺中
    市○○區○○路一段267巷8號，具有家庭暴力防治法第3條
    第2款、第4款所定之家庭成員關係。被告所為上開傷害、強
    制未遂犯行，雖屬家庭暴力防治法第2條第2款之家庭暴力罪
    ，惟因家庭暴力防治法之上開條文並無罰則規定，是以該犯
    行應僅依刑法之規定予以論罪科刑。核被告劉李塗旺所為，
    係犯刑法第277條第1項之普通傷害罪、第304條第2項、第1
    項之強制未遂罪，而屬家庭暴力防治法第2條第2款之家庭暴
    力罪。被告雖出手揮抓告訴人持行動電話之手以阻止其使用
    電話，惟因告訴人反抗而未得逞，此部分強制犯行，尚屬未
    遂。又被告為阻止告訴人使用手機，並毆傷告訴人，其強制
    、傷害之行為及狀態具有重疊之關係，乃一行為觸犯2種構
    成要件不同之罪名，為想像競合犯，依刑法第55條前段規定
    ，應從一重之傷害罪處斷（原聲請簡易判決處刑書雖未敘及
    被告涉犯上開強制罪之犯行，惟此部分犯罪事實與起訴部分
    既具有想像競合之1罪關係，並經本院於審理中諭知所涉法
    條，本院自得併予審酌）。爰審酌被告素行尚稱良好，前無
    犯罪科刑紀錄，有臺灣高等法院被告前案紀錄表在卷可稽，
    與告訴人為大伯、弟婦關係，本應善盡兄長職責，力求家族
    和諧，竟僅因細故，率以言語、動作暴力相向，誠屬不該，
    惟念被告本身有高血壓、左側中風老病兆約10年之病史，有
    診斷證明書1紙在卷可稽（見偵卷第14頁），情緒或因此較
    易激動，及其為國小畢業之智識程度，本案嗣經本院送請調
    解，然因被告堅稱未傷害，告訴人堅持不和解，致未能達成
    和解，有本院簡易庭調解事件報告書1紙在卷可稽，被告於
    本案審理時仍否認犯行等一切情狀，量刑如主文所示之刑，
    並諭知易科罰金之折算標準。另按被告、告訴人本為一家人
    ，因彼此立場不同致生爭執官司，疲於訟累，應非渠等所願
    ，法院在法言法，雖予被告應得之刑罰，惟尚祈被告、告訴
    人能以慈悲及智慧化解心結，俾雙方家庭均能回歸平靜正常
    生活，始為吾人所樂見。
據上論斷，應依刑事訴訟法第452條、第299條第1項前段，第277
條第1項、第304條第2項、第1項、第55條、第41條第1項前段，
刑法施行法第1條之1第1項、第2項前段，判決如主文。
本案經檢察官王亮欽到庭執行職務。
中    華    民    國     100    年    8    月    1    日
                                      法  官  吳幸芬
以上正本證明與原本無異
如不服本判決，應於收受本判決後10日內向本院提出上訴書狀，
其未敘述上訴理由者，並得於提起上訴後10日內向本院補提理由
書狀（均須按他造當事人之人數附繕本）「切勿逕送上級法院」
                                      書記官  黃珮華
中    華    民    國     100    年    8    月    1    日
附錄：本案論罪科刑法條全文
      中華民國刑法第277條（普通傷害罪）傷害人之身體或健
      康者，處3年以下有期徒刑、拘役或1千元以下罰金。
犯前項之罪因而致人於死者，處無期徒刑或7年以上有期徒刑；
致重傷者，處3年以上10年以下有期徒刑。
中華民國刑法第304條
（強制罪）以強暴、脅迫使人行無義務之事或妨害人行使權利者
，處3年以下有期徒刑、拘役或3百元以下罰金。
前項之未遂犯罰之。